【裁判字號】    94,重訴,327
【裁判日期】    950720
【裁判案由】    損害賠償
【裁判全文】
臺灣高雄地方法院民事判決             94年度重訴字第327號
原      告  三夏企業股份有限公司
法定代理人  乙○○
訴訟代理人  樓嘉君律師
被      告  甲○○
當事人間請求損害賠償事件，本院於民國95年7 月6 日言詞辯論
終結，判決如下：
    主  文
被告應給付原告新台幣陸佰伍拾萬元，及自民國九十四年十月一
日起至清償日止，按年息百分之五計算之利息。
訴訟費用由被告負擔。
本判決於原告以新台幣貳佰壹拾柒萬元為被告供擔保後，得假執
行；但被告如以新台幣陸佰伍拾萬元為原告預供擔保後，得免為
假執行。
    事實及理由
一、原告主張：被告為坐落高雄縣內門鄉○○○段第826 之2 及
    940 之5 地號2 筆土地（下稱系爭土地）之所有權人，前於
    民國69年5 月17日將系爭土地出售予原告之負責人乙○○，
    並約定由乙○○承擔訴外人建隆木業股份有限公司（下稱建
    隆公司）所欠台灣銀行股份有限公司（下稱台灣銀行）之債
    務，以代買賣價金之支付，嗣由原告向台灣銀行清償建隆公
    司所欠上開債務本息後，原告之負責人乙○○即於88年11月
    19日將系爭土地之所有權移轉請求權讓與原告。詎被告於系
    爭土地移轉登記予原告之前，竟於88年6 月14日，以系爭土
    地供彰化商業銀行股份有限公司（下稱彰化銀行）設定最高
    限額抵押權新台幣（下同）780 萬元，並貸得650 萬元款項
    ，致系爭土地存有權利瑕疵而有不完全給付情形，使原告受
    有損害，被告自應負債務不履行或權利瑕疵擔保之責任。為
    此，依民法第227 條第1 項或同法第353 條之規定，擇一請
    求被告負損害賠償責任等情。並聲明：(一)被告應給付原告65
    0 萬元，及自起訴狀繕本送達之翌日起至清償日止，按年息
    5 ％計算之利息。(二)原告願供擔保請准宣告假執行。
二、被告則以：原告於91年6 月13日即就本件相同之事實提起刑
    事附帶民事訴訟，業經本院以91年度附民字第285 號判決駁
    回確定，竟仍提起本訴，顯有違背一事不再理原則。又被告
    並無與原告就系爭土地簽立買賣契約書，亦未授權予其夫即
    訴外人丙○○代理買賣系爭土地，該買賣契約之效力自不及
    於被告。且被告以系爭土地向彰化銀行設定抵押貸款650 萬
    元，乃借新還舊，係為償還丙○○於彰化銀行所欠債務，而
    該債務當時約定由原告買受系爭土地時一併承擔。另縱認被
    告以系爭土地貸款650 萬元，致侵害原告之權益，原告提起
    本件損害賠償請求權，亦已罹於2 年之侵權行為時效而消滅
    等語，資為抗辯。並聲明：(一)原告之訴駁回。(二)若受不利判
    決，願供擔保請准免為假執行。
三、兩造不爭執之事項：
（一）原告之負責人乙○○於69年5 月17日向被告購買系爭土地
      ，及承買建隆公司與丙○○名下財產，約定由乙○○承擔
      建隆公司所欠台灣銀行之債務，以代買賣價金之支付。嗣
      由原告向台灣銀行清償建隆公司所欠上開債務本息後，乙
      ○○已於88年11月19日將系爭土地之所有權移轉請求權讓
      與原告。
（二）原告於89年間訴請被告將系爭土地移轉登記予乙○○，雖
      經本院以89年度重訴字第151 號判決駁回原告之訴，惟原
      告上訴後，業經臺灣高等法院高雄分院以89年度重上字第
      121 號廢棄原判決，命被告應將系爭土地所有權移轉登記
      予乙○○，嗣經最高法院裁定駁回被告之第三審上訴而告
      確定。
（三）被告於88年6 月14日以系爭土地向彰化銀行設定最高限額
      抵押權780 萬元，而貸款650 萬元，目前尚積欠彰化銀行
      本金650 萬元，及自92年7 月22日起算之利息及違約金尚
      未清償。
四、本件應審究之爭點厥為：(一)原告起訴有無違反一事不再理原
    則？(二)被告抗辯並未授權丙○○與原告買賣系爭土地，有無
    理由？(三)被告就系爭土地是否應負債務不履行之責任？爰分
    敘本院之判斷如下：
（一）原告起訴有無違反一事不再理原則？
      按依刑事訴訟法第507 條第1 項之規定（現行法條為第
      503 條第1 項），就附帶民事訴訟所為駁回原告之訴之確
      定判決，並未就訴訟標的為裁判，自無民事訴訟法第399
      條第1 項（現行法條為第400 條第1 項）之既判力，最高
      法院著有27年上字第1068號判例足資參照。本件被告前因
      偽造文書案件為臺灣高雄地方法院檢察署檢察官提起公訴
      ，經原告提起附帶民事訴訟，依民法第184 條及第179 條
      規定向被告請求損害賠償，本院刑事庭乃以被告所涉犯罪
      時效業已完成，而以本院91年度易字第1587號判決諭知免
      訴，並依刑事訴訟法第503 條第1 項規定，以91年度附民
      字第285 號判決駁回原告之附帶民事訴訟確定，此經本院
      職權調取上開偽造文書刑事卷宗核閱屬實，並有原告之附
      帶民事訴訟起訴狀及本院91年度附民字第285 號刑事附帶
      民事訴訟判決書附卷可稽（見本院卷第54至59頁），堪認
      為真正。是本院91年度附民字第285 號判決既未就原告所
      提附帶民事起訴之訴訟標的為裁判，自無發生既判力，則
      原告提起本訴即無不合。況且，依原告起訴之訴訟標的乃
      係民法第353 條及第227 條第1 項之債務不履行法律關係
      ，與原告之前所提附帶民事訴訟係依據侵權行為及不當得
      利之規定，兩者訴訟標的既非相同，非為同一事件，故被
      告抗辯原告提起本訴有違一事不再理之規定，顯屬無據，
      不足採取。
（二）被告抗辯並未授權丙○○與原告買賣系爭土地，有無理由
      ？
      按除別有規定外，確定之終局判決就經裁判之訴訟標的，
      有既判力，民事訴訟法第400 條第1 項定有明文。本件原
      告前於89年間，即以系爭土地於69年5 月17日由被告出售
      予原告之負責人乙○○，而約定由乙○○承擔建隆公司所
      欠台灣銀行之債務以為買賣價金之支付，嗣原告向台灣銀
      行清償建隆公司所欠上開債務後，原告之負責人乙○○於
      88年11月19日將系爭土地之所有權移轉請求權讓與原告，
      並由原告提起訴訟，請求被告將系爭土地移轉登記予原告
      所指定之乙○○，雖經本院以89年度重訴字第151 號判決
      駁回原告之訴，惟原告上訴後，經臺灣高等法院高雄分院
      以89年度重上字第121 號廢棄原判決，命被告應將系爭土
      地之所有權全部移轉登記予乙○○，嗣經最高法院裁定駁
      回被告之第三審上訴而確定等情，業經本院調取上開損害
      賠償訴訟全卷查核無訛，且為兩造所不爭執，並有前開裁
      判書附卷可稽（見本院卷第8 至27頁）。而被告於該事件
      中即已抗辯其未授權丙○○代理買賣系爭土地，買賣契約
      之效力不及於原告等語，然此經臺灣高等法院高雄分院認
      定被告所辯未授權丙○○代理出售系爭土地，並非有據（
      參見第二審判決書第6 至7 頁，即本院卷第22頁反面及第
      23頁），而判命被告應將系爭土地移轉登記予乙○○，是
      被告既經敗訴判決確定，自應受該事件之既判力拘束，並
      不得再為相反之主張，故被告再度以此抗辯未授權丙○○
      與原告買賣系爭土地，且系爭土地買賣契約之效力不及被
      告云云，即無理由。
（三）被告就系爭土地是否應負債務不履行之責任？
    1.按權利之瑕疵，出賣人對之負擔保責任者，以買賣契約成
      立時業已存在者為限，若於契約成立當時權利並無瑕疵，
      而嗣後權利始有欠缺，則僅生債務不履行或危險負擔之問
      題，與權利瑕疵擔保責任無關（最高法院71年度台上字第
      4114號判決意旨參照）。本件被告與原告之負責人乙○○
      於69年5 月17日即就系爭土地成立買賣契約，約定由乙○
      ○承擔建隆公司所欠台灣銀行之債務以為買賣價金之支付
      ，於原告向台灣銀行清償建隆公司所欠上開債務後，乙○
      ○即於88年11月19日將系爭土地之所有權移轉請求權讓與
      原告，此為兩造所不爭執，並有買賣契約書、臺灣銀行高
      雄分行80年7 月17日銀高國字第4475號函及債務清償證明
      書附卷足憑（見本院卷第82至86頁）。惟被告乃於88年6
      月14日以系爭土地提供彰化銀行設定最高限額抵押權780
      萬元，而貸款650 萬元等情，為兩造所不爭執，並有系爭
      土地之土地登記第二類謄本、彰化銀行第六區營運處函附
      之抵押權設定契約書及借據可按（見本院卷第28、29頁、
      第67至71頁），是以系爭土地既於買賣契約成立後，始由
      被告持向彰化銀行設定抵押貸款，致有權利欠缺之情事發
      生，被告所為即與權利瑕疵擔保責任無關。然被告既為系
      爭土地之出賣人，負有於危險移轉於買受人時，無滅失或
      減少其價值之瑕疵，而被告竟以系爭土地辦理貸款650 萬
      元，致減損系爭土地之價值，且原告已起訴請求被告為移
      轉登記而獲勝訴判決，業如前述，是已向被告請求給付，
      惟被告所為給付顯未符合債務本旨而有不完全給付之情形
      ，且係可歸責於被告所致，則原告依債務不履行之規定向
      被告請求損害賠償，即為有據。
    2.雖被告抗辯其以系爭土地向彰化銀行辦理抵押貸款650 萬
      元，乃為償還丙○○前於彰化銀行所欠債務，該債務當時
      約定由原告買受系爭土地時一併承擔云云。惟查，該筆貸
      款係為償還大漢貿易公司積欠彰化銀行之欠款乙節，業據
      證人即彰化銀行襄理林文彬到庭證述：系爭土地貸款650
      萬元，是要償還大漢貿易公司於本行開立信用狀之借款，
      本金加利息共欠約650 萬元，被告為大漢貿易公司之保證
      人，丙○○則是該公司之實際負責人等語明確（見本院卷
      第121 頁），並有被告提呈之清償證明書、匯款單及保證
      書可憑（見本院卷第100 、101 、108 、109 頁），自堪
      認屬實，然核與系爭土地之買賣契約書所載，原告係以承
      擔建隆公司所欠台灣銀行之債務以代買賣價金之支付，迥
      不相同，此有買賣契約書附卷可參（見本院卷第103 至10
      7 頁），且該買賣契約書亦未提及原告尚應併為承受大漢
      貿易公司積欠彰化銀行之債務，是被告抗辯原告應承擔其
      以系爭土地向彰化銀行借款之債務云云，洵屬無據，委無
      足取。
    3.另被告雖以原告所提本件損害賠償請求權已罹於2 年之時
      效而消滅云云，惟按本件原告乃依民法第227 條第1 項債
      務不履行之規定行使權利，並非依侵權行為之法律關係訴
      請被告負損害賠償責任，因此無民法第197 第1 項所定短
      期時效之適用，其請求權在同法第125 條之消滅時效完成
      前，自仍得行使之，故被告抗辯原告之損害賠償請求權已
      罹於時效而消滅，顯有誤解。
    4.再者，被告前開抵押貸款目前尚積欠彰化銀行本金650 萬
      元，及自92年7 月22日起算之利息及違約金等情，亦為兩
      造所不爭執，並有彰化銀行95年6 月23日之聲請狀可佐（
      見本院卷第141 頁），且被告自陳其自92年間起即未再繳
      款，而債權人彰化銀行就系爭土地已取得執行名義，向法
      院聲請強制執行，業經本院調取本院93年度執字第16594
      號執行卷宗查明屬實，是原告請求被告塗銷抵押權回復原
      狀顯有重大困難，故其請求金錢賠償，即屬有據。又原告
      以被告所積欠之上開本金為其所受損害，而系爭土地之價
      值為17,739,200元，此有大大不動產鑑定顧問有限公司之
      鑑估報告書可參，並為兩造所不爭執（見本院卷第145 至
      148 頁、第156 頁）。原告主張所受損害既不超過系爭土
      地之價值，從而，原告請求被告給付650 萬元及法定遲延
      利息，即為可取。
五、綜上所述，原告本於債務不履行之法律關係，請求被告給付
    650 萬元，及自起訴狀繕本送達翌日即94年10月1 日起至清
    償日止，按年息5 ％計算之利息，為有理由，應予准許。又
    兩造均陳明願供擔保請准為假執行或免為假執行之宣告，經
    核均無不合，爰分別酌定相當之擔保金額併予准許之。
六、本件判決事證已臻明確，兩造其餘之攻擊防禦方法核與判決
    結果不生影響，爰不予一一論列，併此敘明。
七、據上論結，本件原告之訴為有理由，依民事訴訟法第78條、
    第390 條第2項、第392 條第2項，判決如主文。
中    華    民    國    95    年    7     月    20    日
                    民事第五庭審判長法  官  魏式璧
                                    法  官  方錦源
                                    法  官  吳俊龍
正本係照原本作成。
如不服本判決，應於送達後20日內，向本院提出上訴狀並表明上
訴理由，如於本判決送達前提起上訴者，應於判決送達後10日內
補提上訴理由書（須附繕本）。
中    華    民    國    95    年    7     月    20    日
                                    書記官  邱秋珍


司法院資訊處製作；財團法人民間司法改革基金會備份。
